臺灣臺東地方法院民事判決　　　　　　　　96年度訴字第19號
原　　　告　交通部觀光局花東縱谷國家風景區管理處
法定代理人　戊○○
訴訟代理人　陳清華律師
被　　　告　丙○○
　　　　　　丁○○
上列當事人間請求返還溢領地上物補償費事件，本院於民國96年
11月15日言詞辯論終結，判決如下：
    主      文
被告丙○○應給付原告新臺幣參拾壹萬捌仟參佰捌拾貳元，及自
民國九十六年二月七日起至清償日止，按週年利率百分之五計算
之利息。
被告丁○○應給付原告新臺幣陸拾伍萬柒仟玖佰參拾玖元，及自
民國九十六年二月八日起至清償日止，按週年利率百分之五計算
之利息。
訴訟費用新臺幣壹萬陸佰捌拾元由被告丙○○負擔十分之三，餘
由被告丁○○負擔。
本判決第一項得假執行。
本判決第二項於原告以新臺幣貳拾貳萬元為被告丁○○預供擔保
後，得假執行。
    事實及理由
一、原告起訴主張：
（一）原告於民國94年中旬以協議價購之方式，向被告丙○○及
      丁○○分別購買臺東縣鹿野鄉○○段第859-1、859-2、85
      9-3 地號土地，並約定土地售價部分按「94年度臺東縣土
      地徵收補償標準」核計；地上改良物補償費部分，依實際
      查估補償之當年度「臺東縣辦理徵收土地農作物改良物補
      償遷移搬運查估基準」予以補償；且在尚未支付土地買賣
      價金及移轉產權前，被告2 人同意先行出具土地使用權同
      意書，配合原告申辦用地變更編定事宜，原告則同意比照
      「交通部暨所屬各機關辦理交通建設工程用地徵收獎勵標
      準專案」，發給每公頃新臺幣（下同）120 萬元之配合施
      工獎勵金。被告丙○○、丁○○分別於94年7 月26日、94
      年7 月29日出具土地協議價購同意書予原告。原告委託臺
      東縣政府辦理第1 次地上改良物補償費查估作業，臺東縣
      政府依照上開土地之茶樹僅有8 年生以及株樹密度等情，
      查估被告2人地上改良物補償費，分別為被告丙○○1,661
      ,56 元及被告丁○○3,527,772元，被告2人不服申請復估
      。原告為爭取時效，暫依臺東縣政府第1 次查估清冊內容
      計算價購金，於95年4 月17日與被告丙○○、丁○○簽訂
      土地買賣契約書，並先行支付買賣總價1/2 予被告丙○○
      、丁○○。被告丙○○、丁○○並於同日出具切結書予原
      告，承諾如於具領地上改良物補償費後有誤領，經原告調
      查屬實，自願交還原告。被告丙○○已領取第1 期買賣價
      金2,911,530元（含地上物補償費830,780元）及第2 期買
      賣價金2,080,075元，共計4,991,605元；被告丁○○則已
      領取第1期買賣價金5,999,596元（含地上物補償費1,763,
      886元）及第2 期買賣價金4,255,710元。惟臺東縣政府就
      地上改良物複估之結果，認定系爭茶樹為93年茶樹復耕計
      畫時所種植，將被告2 人地上改良物補償費，分別更正為
      被告丙○○512,398元及被告丁○○1,105,947元，從而被
      告丙○○、丁○○各溢領地上物補償費318,382 元（計算
      式：830,780-512,398=318,382）、657,939元（計算式：
      1,763,886-1,105,947=657,939）。 爰本於土地協議價購
      同意書、95年4月17日切結書之約定及民法第179條規定請
      求被告丙○○、丁○○返還溢領之地上物補償費等語。
（二）併為聲明：
    1.被告丙○○應給付原告318,382元，及自96年2 月7日即起
      訴狀繕本送達翌日起至清償日止，按週年利率5%計算之利
      息。
    2.被告丁○○應給付原告657,939元，及自96年2月8 日即起
      訴狀繕本送達翌日起至清償日止，按週年利率5%計算之利
      息。
    3.原告願供擔保，請准宣告假執行。
二、被告丙○○、丁○○則以：系爭茶樹早於80年間由其父母種
    植，因天災陸續補種，於91年先扦插1 年，再於92年間大面
    積補種於田間，歷經91、92、93、94、95共5 年，臺東縣政
    府查估卻認定為未滿3年，顯與事實有所出入。況被告2人於
    第1次查估後向臺東縣政府申請複估之理由，在於第1次地上
    物補償之金額無端被打9折，被告2人期望獲取剩餘之1 成補
    償金，豈料臺東縣政府複估時反而為不利被告2 人之認定，
    令被告2 人無法信服等語資為抗辯。並均聲明：原告之訴駁
    回。
三、下列事實為兩造所不爭執，並有原告提出之土地協議價購同
    意書2紙、土地買賣契約書2份、收據4紙、切結書4紙、臺東
    縣政府95年3 月31日府地用字第0953008900號函文及檢附之
    辦理鹿野地區空域活動設施用地工程地上物補償清冊1 份、
    臺東縣政府95年6 月27日府地用字第0953018669號函文及檢
    附之辦理鹿野地區空域活動設施用地工程地上物更正補償清
    冊1份，與臺東縣鹿野鄉公所96年5月25日鹿鄉農字第096000
    4256號函文檢送之93年度辦理茶樹復耕新植計畫存活率檢測
    紀錄表及相關附件附卷足憑，自堪信為真實，本院採為辯論
    及判決之基礎：
（一）原告於94年中旬，為促進鹿野地區空域多元化發展，遂以
      協議價購之方式，向被告丙○○及丁○○分別購買臺東縣
      鹿野鄉○○段第859-1、859-2、859-3 地號土地，並約定
      土地售價部分按「94年度臺東縣土地徵收補償標準」核計
      ；地上改良物補償費部分，依實際查估補償之當年度查估
      基準予以補償；且在尚未支付土地買賣價金及移轉產權前
      ，被告2 人同意先行出具土地使用權同意書，配合原告申
      辦用地變更編定事宜，原告則同意比照「交通部暨所屬各
      機關辦理交通建設工程用地徵收獎勵標準專案」，發給每
      公頃120萬元之配合施工獎勵金。被告丙○○於94年7月26
      日，被告丁○○於94年7 月29日分別簽立土地協議價購同
      意書，被告丙○○、丁○○並於95年4 月17日與原告簽訂
      土地買賣契約書。
（二）被告丙○○已領取第1期買賣價金2,911,530元（含地上物
      補償費830,780元）及第2 期買賣價金2,080,075元，共計
      4,991,605元；被告丁○○則已領取第1期買賣價金5,999,
      596元（含地上物補償費1,763,886元）及第2 期買賣價金
      4,255,710元。
（三）臺東縣政府第1 次地上改良物補償費查估作業時，對於上
      開土地之茶樹以僅有8年生以及株樹密度等情，查估被告2
      人地上改良物補償費，分別為被告丙○○1,661,561元（
      計算式：建築改良物93,995元+種植之農林作物1,567,566
      元= 1,661,561元）及被告丁○○3,527,772元（計算式：
      建築改良物336,733元+種植之農林作物3,191,039元=3,52
      7,772元）。
（四）臺東縣政府為地上改良物複估之結果，認系爭茶樹為93年
      茶樹復耕計畫時所種植，而將被告2 人地上改良物補償費
      ，分別更正為被告丙○○512,398 元（計算式：建築改良
      物43,468元+種植之農林作物468,930元=512,398元）及被
      告丁○○1,105,947元（計算式：建築改良物151,363元+
      種植之農林作物954,584元=1,105,947元）。
（五）被告丙○○、丁○○於93年1 月16日向臺東縣鹿野鄉公所
      申請參加93年度茶樹復育新植計畫，並於同年4 月27日經
      檢查及驗收通過。
四、本件經兩造協議，並同意簡化爭點為：
（一）原告本於94年7月26日土地協議價購同意書、95年4月17日
      切結書之約定請求被告丙○○返還318,382 元，有無理由
      ？
    1.系爭地上改良物補償費應為若干？
    (1)系爭茶樹之樹齡為何？
    (2)系爭茶樹依當年度「臺東縣辦理徵收土地農作物改良物補
      償遷移搬運查估標準」計算之補償費應為若干？
    2.被告丙○○有無溢領地上改良物補償費？若有，金額為若
      干？原告能否本於土地協議價購同意書、切結書之約定，
      請求被告丙○○返還溢領之地上改良物補償費？
（二）原告本於94年7月29日土地協議價購同意書、95年4月17日
      切結書之約定請求被告丁○○返還657,939 元，有無理由
      ？
    1.系爭地上改良物補償費應為若干？
    (1)系爭茶樹之樹齡為何？
    (2)系爭茶樹依當年度「臺東縣辦理徵收土地農作物改良物補
      償遷移搬運查估標準」計算之補償費應為若干？
    2.被告丁○○有無溢領地上改良物補償費？若有，金額為若
      干？原告能否本於土地協議價購同意書、切結書之約定，
      請求被告丁○○返還溢領之地上改良物補償費？
（三）原告本於民法第179條規定，請求被告丙○○返還318,382
      元，有無理由？
    1.被告丙○○有無溢領地上改良物補償費？
    2.被告丙○○是否無法律上之原因而受利益，致原告受損害
      ？
（四）原告本於民法第179條規定，請求被告丁○○返還657,939
      元，有無理由？
    1.被告丁○○有無溢領地上改良物補償費？
    2.被告丁○○是否無法律上之原因而受利益，致原告受損害
    ？
五、得心證之理由：
（一）原告本於94年7月26日土地協議價購同意書、95年4月17日
      切結書之約定請求被告丙○○返還318,382 元，有無理由
      ？
    1.系爭地上改良物補償費應為若干？
    (1)系爭荼樹之樹齡為何？
      依90年之航空照片所示，系爭859-1、859-2、859-3 地
        號土地為綠油油之茶園，園區農路方向係橫向，而93年
        航空照片中，上開土地呈綠色點狀分佈，且園區農路方
        向為縱向，有航空照片5 幀附卷足憑（見外放照片），
        顯見上開土地於93年間確曾重新種植茶樹。
      按臺東縣鹿野鄉公所辦理93年度茶樹復耕計畫，係因92
        年7、8月間旱害造成鹿野地區茶樹受損嚴重所提之復耕
        計畫，而依照鹿野鄉辦理93年度茶樹復育新植計畫實施
        方案旨係為復育新植之茶樹，是整園後新植茶苗，故無
        所謂遺留老株茶樹之疑義，均違反申請要件，不得申領
        茶苗配合款，此有臺東縣政府95年8月1日府地用字第09
        52000913號函文（見本院卷第84至85頁）及臺東縣鹿野
        鄉公所95年11月13日鹿鄉農字第0950009512號函文（見
        本院卷第96頁）在卷可稽；查被告丙○○於93年1 月16
        日同意承租上開859-1 地號土地之被告丁○○申請臺東
        縣鹿野鄉93年茶樹復育新植計畫，並由被告丁○○於同
        日向鹿野鄉鄉公所申請復耕系爭859-1、859-2、859-3
        地號土地，嗣經鹿野鄉鄉公所派員到場檢查，於同年4
        月27日驗收通過，並已領取新植配合款等情，有臺東縣
        鹿野鄉公所96年5 月25日鹿鄉農字第0960004256號函送
        之93年度辦理茶樹復耕新植計畫存活率檢測紀錄表及相
        關附件，與臺東縣政府前揭函文附卷（外放）可考，由
        此可見，被告丙○○、丁○○既參與93年間茶樹復耕計
        畫，並領取配合款，則系爭土地上茶樹種植情形當符合
        該計畫之規定，屬新植茶苗，自無遺留老株茶樹之可能
        ，是被告丙○○辯稱系爭茶樹係從80年2 月間種植云云
        ，顯與事實不符，不足採信。
      證人乙○○即鹿野鄉93年度茶樹復育新植計畫承辦人證
        稱：上開復育計畫是從93年1月開始接受申請，在3月底
        要種植完成，4、5月間我們會到現場檢測。檢測結果存
        活率有70％以上，我們就會發給農民茶苗配合款。依照
        申請規範，應該在當年度辦理申請以後種植，茶苗應該
        是要新植的。我到現場看本件被告的茶樹，全部都是新
        植。我們的規範也是規定要全部新植。我們到現場去看
        如果是茶苗，我們就認定是新種的，因為茶苗通常在種
        植1 年，就會成樹等語綦詳（見本院卷第143至144頁）
        。
      參以，觀諸被告2 人均不爭執之卷附（外放）之鹿野鄉
        93年度茶樹復育新植計畫檢查及驗收會勘記錄現場照片
        ，可知於93年4月27日驗收時，系爭859-1、859-2、859
        -3地號土地上均為茶苗，未有茶樹存在之情形，益徵系
        爭土地為重新種植之茶園無疑，且種植之時間應未滿1
        年。倘如被告丙○○所辯稱：系爭茶樹係先於91年扦插
        1 年，再於92年10月底移植到田間等語，則系爭茶樹於
        證人乙○○到場驗收之際，應已生長成樹，而非茶苗之
        狀態，足認被告丙○○所辯，顯難認與事實相符，委無
        可採至明。
      合上所述，系爭茶樹既於93年間始種植於系爭土地，迄
        臺東縣政府於95年1 月24日進行初估之際，其種植時間
        顯然未滿3 年，是原告依臺東縣政府復估之結果，主張
        系爭茶樹為未滿3年，堪信為真實。
    (2)系爭茶樹依當年度「臺東縣辦理徵收土地農作物改良物補
      償遷移搬運查估標準」計算之補償費應為若干？
      查原告及被告丙○○間關於地上改良物補償金額之計算
        ，雙方約定「依實際查估補償之當年度『臺東縣辦理徵
        收土地農作物改良物補償遷移搬運查估標準』所查估金
        額補償」，有被告丙○○於94年7 月26日所簽立土地協
        議價購同意書在卷可稽，是本件系爭茶樹應依94年度之
        查估基準進行查估，然94年度關於茶樹部分之查估基準
        臺東縣政府並無變動，仍援用93年查估基準乙節，業據
        證人甲○○即臺東縣政府地政局課員證述明確（見本院
        卷第139頁），準此，系爭茶樹補償費自應依93 年度臺
        東縣辦理徵收土地農林作物、魚類及畜禽補償、遷移費
        查估標準計算之。
      按茶樹徵收補償費之查估，種植株樹部分，以實地查估
        為準，但每公畝種植之株數超過120株，仍以120株為限
        ；至於補償單價，種植未滿3 年者，每公畝為77元，臺
        東縣政府93年臺東縣辦理徵收土地農林作物、魚類及畜
        禽補償、遷移費查估標準定有明文（見外放基準第7 頁
        ）。查系爭茶樹為未滿3 年生，業如上述，且種植株數
        符合每公畝120 株之情，亦有證人己○○即臺東縣政府
        農業局技士結稱屬實（見本院卷第141 頁），從而，系
        爭茶樹補償費金額應為468,930元（計算式：120×0.05
        75 ×7,700=468,930）。
    2.被告丙○○有無溢領地上改良物補償費？若有，金額為若
      干？原告能否本於土地協議價購同意書、切結書之約定，
      請求被告丙○○返還溢領之地上改良物補償費？
    (1)依上開土地協議價購同意書之約定，本件地上改良物補償
      費之計算結果應為：原告及被告丙○○所不爭執之建築改
      良物43,468元，以及系爭茶樹468,930元，合計為512,398
      元（計算式：43,468 +468,930=512,398 ）。而被告丙○
      ○已向原告領取第1期買賣價金2,911,530元（含地上物補
      償費830,780元）及第2期買賣價金2,080,075元之事實，
      業據原告提出收據2紙為憑，且為被告丙○○所不爭執，
      據此，被告丙○○溢領之地上改良物補償費為318,382元
      （計算式：830,780-512,398=318,382）。
    (2)又，被告丙○○於95年4月17日所簽立之切結書約定：「
      具切結人丙○○... 如於具領後有第三人提出異議或誤領
      ，經貴處調查屬實，自願交還貴處及放棄先訴抗辯權...
      」，）」，此有原告及被告丙○○所不爭執之切結書在卷
      可證，再與上開土地協議價購同意書相互參之，兩造間顯
      係約定如被告丙○○有溢領地上改良物補償費情形，即應
      自動返還，是原告本於上開土地協議價購同意書、切結書
      ，請求被告丙○○返還溢領之318,382元，要屬有據。
（二）原告本於94年7月29日土地協議價購同意書、95年4  月17
      日切結書之約定請求被告丁○○返還657,939 元，有無理
      由？
    1.系爭地上改良物補償費應為若干？
    (1)系爭茶樹之樹齡為何？
      系爭茶樹依前述（一）1.(1)所述可知，為未滿3 年生，故
      被告丁○○辯稱：系爭茶樹早於80年間種植，因天災陸陸
      續續補種，於92年間有大面積補種云云，顯與事實不符，
      不足採信。
    (2)系爭茶樹依當年度「臺東縣辦理徵收土地農作物改良物補
      償遷移搬運查估標準」計算之補償費應為若干？
      查原告及被告丁○○間關於地上改良物補償金額之計算
        ，雙方約定「依實際查估補償之當年度『臺東縣辦理徵
        收土地農作物改良物補償遷移搬運查估標準』所查估金
        額補償」，有被告丁○○於94年7 月29日所簽立土地協
        議價購同意書在卷可稽，是本件系爭茶樹應依94年度之
        查估基準進行查估，然94年度關於茶樹部分之查估基準
        臺東縣政府並無變動，仍援用93年查估基準乙節，業據
        證人甲○○證述明確，準此，系爭茶樹補償費自應依93
        年度臺東縣辦理徵收土地農林作物、魚類及畜禽補償、
        遷移費查估標準計算之。
      再者，依前開（一）(2)所述之茶樹查估標準可知，系
        爭茶樹補償費金額應為954,584元（計算式：120×1.03
        31×7,700=954,584）。
    2.被告丁○○有無溢領地上改良物補償費？若有，金額為若
      干？原告能否本於土地協議價購同意書、切結書之約定，
      請求被告丁○○返還溢領之地上改良物補償費？
    (1)依上開土地協議價購同意書之約定，本件地上改良物補償
      費之計算結果應為：原告與被告丁○○所不爭執之建築改
      良物151,363元，以及系爭茶樹954,584元，合計為1,105,
      947元（計算式：151,363+954,584=1,105,947）。而被告
      丁○○已向原告領取第1期買賣價金5,999,596元（含地上
      物補償費1,763,886元）及第2 期買賣價金4,255,710元，
      業據原告提出收據2 紙為憑，且為被告丁○○所不爭執，
      據此，被告丁○○溢領之地上改良物補償費為657,939 元
      （計算式：1,763,886-1,105,947=657,939）。
    (2)又，被告丁○○於95年4月17日所簽立之切結書約定：「
      具切結人丁○○... 如於具領後有第三人提出異議或誤領
      ，經貴處調查屬實，自願交還貴處及放棄先訴抗辯權...
      」，）」，此有原告及被告丁○○所不爭執切結書之在卷
      可證，再與上開土地協議價購同意書相互參之，兩造間顯
      係約定如被告丁○○有溢領地上改良物補償費情形，即應
      自動返還，是原告本於上開土地協議價購同意書、切結書
      ，請求被告丙○○返還溢領之318,382元，洵屬正當。
六、綜上所述，原告依土地協議價購同意書、切結書，請求被告
    丙○○、丁○○分別給付如主文第1、2項所示之金額，及均
    自起訴狀繕本送達翌日（即被告丙○○部分為96年2月7日、
    被告丁○○為96年2月8日）起按週年利率5%計算之利息，為
    有理由，應予准許。又本院既已認原告依據土地協議價購同
    意書、切結書之相關規定所為之請求為有理由，即可為原告
    勝訴之判決，自毋庸再就原告其餘合併主張之不當得利法律
    關係予以論述，附此敘明。
七、原告陳明願供擔保請准宣告假執行，合於法律之規定，爰酌
    定相當之擔保金額宣告之。
八、本件判決事證基礎已臻明確，兩造其餘攻擊、防禦方法經本
    院審酌後，認對於判決結果均無影響，爰不一一論述，併此
    指明。
九、據上論結：原告之訴為有理由，依民事訴訟法第78條、第85
    條第1項、第390條第2項，判決如主文。
中　　華　　民　　國　　96　　年　　11　　月　　29　  日
                  民事庭      審判長法  官  楊智勝
                                    法  官  魏式瑜
                                    法  官  陳君鳳
以上正本係照原本作成。
如對本判決上訴，須於判決送達後20日內向本院提出上訴狀。
中　　華　　民　　國　　96　　年　　12　　月　　03　　日
                                    書記官　莊永利
